臺灣板橋地方法院民事判決　　　　　　 100年度訴字第2254號
原　　　告　張宇林
訴訟代理人　彭志傑律師
被　　　告　陳顯麟
　　　　　　陳顯宗
　　　　　　陳顯瑞
　　　　　　陳彩秀
　　　　　　許陳彩璜
　　　　　　陳彩雲
　　　　　　陳彩玉
　　　　　　陳彩齡
　　　　　　陳國章
　　　　　　陳炳樹
　　　　　　陳國治
　　　　　　陳國華
　　　　　　陳進祥
　　　　　　陳世明
　　　　　　陳四村
　　　　　　陳學圳
　　　　　　陳炳煌
　　　　　　吳忠和
上　一　人
訴訟代理人　李宜靜
被　　　告　陳才益
　　　　　　陳重印
　　　　　　陳重仁
　　　　　　陳燦忠
　　　　　　陳俊賾
　　　　　　陳俊安
　　　　　　陳俊宇
　　　　　　陳俊偉
　　　　　　陳嘉倫
　　　　　　陳錦麗
　　　　　　陳錦姿
　　　　　　陳淑芬
　　　　　　陳朝順
　　　　　　陳漢仁
　　　　　　陳文玲
　　　　　　陳麗春
　　　　　　陳建樺
上　一　人
法定代理人　陳政憲
　　　　　　陳姵蓁
被　　　告　陳立洲
法定代理人　蔡月娥
上列當事人間分割共有物事件，本院於民國100 年11月29日言詞
辯論終結，判決如下：
    主      文
被告陳顯麟、陳顯宗、陳顯瑞、陳彩秀、許陳彩璜、陳彩雲、陳
彩玉、陳彩齡應就其等被繼承人陳清連所有如附表所示土地所有
權應有部分三十分之一辦理繼承登記。
兩造共有如附表所示土地應予變賣，以變賣所得價款依附表所示
應有部分之比例分配於各共有人。
訴訟費用依附表所示之比例負擔。
    事實及理由
一、本件被告陳顯麟、陳顯宗、陳顯瑞、陳彩秀、許陳彩璜、陳
    彩雲、陳彩玉、陳彩齡、陳國章、陳炳樹、陳國治、陳國華
    、陳進祥、陳世明、陳四村、陳學圳、陳炳煌、陳才益、陳
    重印、陳重仁、陳燦忠、陳俊賾、陳俊安、陳俊宇、陳俊偉
    、陳嘉倫、陳錦麗、陳錦姿、陳淑芬、陳朝順、陳漢仁、陳
    文玲、陳麗春、陳建樺、陳立洲經合法通知，未於言詞辯論
    期日到場，核均無民事訴訟法第386 條所列各款情形，爰依
    原告之聲請，由其一造辯論而為判決。
二、原告主張：兩造為坐落新北市林口區○○○段138 地號、地
    目旱、面積4,336 平方公尺土地（下稱系爭土地）之共有人
    ，原告應有部分為5 分之1 ，而系爭土地於民國89年1 月4
    日農業發展條例修正前已係共有耕地，原告為與被告協議分
    割，曾於100 年8 月11日委任彭志傑律師代以存證信函請被
    告於100 年8 月25日上午10時至台北市中正區○○○路○段
    56號12樓之9 召開協議分割共有物會議，惟全體被告僅1 人
    委任代理人到場，以致無法達成協議分割，則系爭土地雖分
    割後每筆面積未達0.25公頃，然依農業發展條例第16條第1
    項但書第1 款、第4 款規定，亦得為之，爰依民法第823 條
    第1 項前段、第824 條請求分割。又如以原物分割之方法，
    無法利用共有物，原告請求以變賣共有物之分割方法，由兩
    造分配變賣所得價金。另系爭土地共有人之一陳清連已於99
    年3 月7 日死亡，其繼承人為被告陳顯麟、陳顯宗、陳顯瑞
    、陳彩秀、許陳彩璜、陳彩雲、陳彩玉、陳彩齡，應先將被
    繼承人陳清連應有部分30分之1 辦理繼承登記，再予分割系
    爭土地等語。併為聲明：(一)如主文第1 項所示；(二)兩造共有
    系爭土地，其分割方法如附圖所示編號Ａ部分、面積867.2
    平方公尺分配歸原告取得，編號Ｂ部分面積3,468.8 平方公
    尺分配歸被告依原持分比例共有或就Ｂ部分再分配於被告各
    共有人單獨所有。
三、被告吳忠和則以：共有物之分割應由全體共有人協議而為之
    ，惟系爭土地共有人全體並未有任何協議之情事，故原告之
    訴與分割方法之主張應予駁回。退步而言，縱認系爭土地應
    予分割，被告吳忠和應有部分為5 分之1 ，其分割方法應為
    就如附圖所示編號Ａ部分，面積867.2 平方公尺分歸被告吳
    忠和所有，編號Ｂ部分，面積3468 .8 平方公尺，分歸其他
    共有人依原持分比例共有等語。併為答辯聲明：駁回原告之
    訴。
四、查本件系爭土地為兩造共有，各共有人之應有部分如附表所
    示，其中共有人之一陳清連已於99年3 月7 日死亡，被告陳
    顯麟、陳顯宗、陳顯瑞、陳彩秀、許陳彩璜、陳彩雲、陳彩
    玉、陳彩齡為其繼承人，迄未辦理繼承登記等情，有原告提
    出之土地登記謄本、繼承系統表、戶籍謄本等件為證（見本
    院卷第7 至16頁、第20至26頁），並為到庭之被告吳忠和所
    不爭執，自堪認此部分之主張為真實。
五、按各共有人，除法令另有規定外，得隨時請求分割共有物。
    但因物之使用目的不能分割或契約訂有不分割之期限者，不
    在此限；共有物之分割，依共有人協議之方法行之；分割之
    方法不能協議決定，或於協議決定後因消滅時效完成經共有
    人拒絕履行者，法院得因任何共有人之請求而為裁判分割，
    民法第823 條第1 項、第824 條第1 項、第2 項分別定有明
    文。是於共有人間不願分割，或對協議分割之請求置之不理
    ，或經協商無法達成協議之情形，共有人均得訴請法院就共
    有物為裁判分割。本件被告吳忠和雖抗辯：共有物之分割應
    由全體共有人協議為之，而系爭土地共有人全體並未有任何
    協議之情事，原告之訴並非合法云云。惟原告於提起本件訴
    訟前，曾與被告協議分割系爭土地，因僅共有人一人委任代
    理人到場，以致無法達成協議分割一節，業據原告提出存證
    信函及所檢附之收件人名冊、分割方法、附圖等件影本為證
    （見本院卷第31至34頁），是被告吳忠和所辯並非可採。又
    系爭土地並無因物之使用目的不能分割，復查無契約訂有不
    分割之期限，則原告於未達成分割協議後，提起本件訴訟，
    於法自屬有據。
六、次按因繼承、強制執行、徵收、法院之判決或其他非因法律
    行為，於登記前已取得不動產物權者，應經登記，始得處分
    其物權，民法第759 條定有明文。又共有物之分割在使共有
    關係變更為單獨所有，其性質為共有人間應有部分之交換，
    自屬處分行為，須以共有人之處分權存在為前提，是以共有
    人就共有物如無處分權可資行使，共有人無從以協議方式為
    分割，法院亦不能依共有人之請求為裁判分割，故共有之不
    動產之共有人中一人死亡，他共有人請求分割共有物時，為
    求訴訟之經濟起見，可許原告就請求繼承登記及分割共有物
    之訴合併提起，即以一訴請求該死亡之共有人之繼承人辦理
    繼承登記並請求該繼承人於辦理繼承登記後，與原告及其餘
    共有人分割共有之不動產（最高法院69年台上字第1134號判
    例、同院70年第2 次民事庭會議決議(二)參照）。本件原告為
    系爭土地之共有人，固得以其他共有人為被告訴請裁判分割
    如附表所示土地，惟因共有人之一陳清連業已死亡，其繼承
    人迄未辦理繼承登記，則原告主張陳清連之繼承人即被告陳
    顯麟、陳顯宗、陳顯瑞、陳彩秀、許陳彩璜、陳彩雲、陳彩
    玉、陳彩齡應就系爭土地陳清連之應有部分30分之1 辦理繼
    承登記，揆諸上開說明，應予准許。
七、再按共有物之分割，依民法第824 條第2 項規定，法院得因
    任何共有人之請求，命為下列之分配：一、以原物分配於各
    共有人。但各共有人均受原物之分配顯有困難者，得將原物
    分配於部分共有人。二、原物分配顯有困難時，得變賣共有
    物，以價金分配於各共有人；或以原物之一部分分配於各共
    有人，他部分變賣，以價金分配於各共有人。又按裁判分割
    共有物，屬形成判決，法院定共有物之分割方法，固應斟酌
    當事人之聲明、共有物之性質、價格、利用價值與經濟效用
    及全體共有人之利益等，而本其自由裁量權為公平合理之分
    配，但並不受當事人聲明、主張或分管約定之拘束。且究以
    原物分割或變價分配其價金，必於原物分配有困難者，始予
    變賣，以價金分配於各共有人，最高法院98年度台上字第20
    58號、93年度台上字第1797號、84年度台上字第1538號判決
    意旨可資參照。茲就原告與被告吳忠和主張之分割方法，是
    否適當，說明如下：
  (一)原告主張：原物分割，由原告分得如附圖所示Ａ部分，如附
    圖所示Ｂ部分由被告依應有部分比例繼續共有或就Ｂ部分再
    分配予被告各共有人單獨所有部分：
    依此分割方式，因原告與被告吳忠和就系爭土地應有部分均
    為5 分之1 ，則將如附圖所示Ａ部分僅分歸予原告所有，已
    有不公，且被告吳忠和亦表示不同意此種分割方法等語（見
    本院卷第212 頁反面），又如附圖所示Ｂ部分倘依被告應有
    部分比例保持共有，將創設新的共有關係，亦不符合分割共
    有物消滅共有關係之意旨，另如附圖所示Ｂ部分再分配予各
    共有人單獨所有，亦將使大部分共有人分配之面積過小而不
    符合社會經濟效益（例如：應有部分350 分之1 之共有人，
    分割後之土地面積僅有12.39 平方公尺），是原告主張之分
    割方法並非適當之分割方式。
  (二)被告吳忠和主張：原物分割，由被告吳忠和分得如附圖所示
    Ａ部分，如附圖所示Ｂ部分由其他共有人依應有部分比例繼
    續共有部分：
    依此分割方式，由其他共有人繼續共有如附圖所示Ｂ部分，
    亦不符合分割共有物消滅共有關係之意旨。再者，如附圖所
    示Ａ部分之鄰地為原告單獨所有之新北市林口區○○○段13
    6 、136-4 、136-5 地號土地，有土地登記謄本在卷可稽（
    見本院卷第17至19頁），則如附圖所示Ａ部分若分歸被告吳
    忠和所有顯有妨害原告土地利用之經濟效益，原告復表示不
    同意此種分割方法等語（見本院卷第212 頁反面），故被告
    吳忠和主張之分割方法亦非適當之分割方式。
八、本件以上述原物分割方法分割系爭土地既非適當，且查系爭
    土地上並無建物，目前雜草叢生，亦有原告提出之空照圖、
    照片在卷可稽（見本院卷第125 至126 頁），故如加以變賣
    由買主就系爭土地為整體規劃利用，所能創造之經濟價值應
    較高，況藉由變賣方式，常能以較行情略高之價格出售，亦
    使全體共有人共同獲利，而原告於本院言詞辯論時復表示：
    如無法取得協議分割方式，希望以變價方式分割等語（見本
    院卷第121 頁反面）。是以，本院因認系爭土地以變價方式
    分割，並將變價所得各按應有部分比例分配予各共有人，為
    最適當之分割方法。
九、從而，原告依民法第823 條第1 項前段、第824 條第2 項之
    規定，請求分割共有之系爭土地，應以准許，並以變價分割
    系爭土地及價金分配如附表所示。
十、末按分割共有物訴訟為形式之形成訴訟，法院不受原告聲明
    分割方案之拘束，如准予裁判分割，原告之訴即有理由，自
    無敗訴之問題，且兩造均因本件裁判分割而同霑利益，故本
    院認於裁判分割共有物訴訟，於法院准予分割，原告之訴為
    有理由時，仍應由兩造分別依如附表所示土地應有部分比例
    分擔訴訟費用較符公平原則，附此敘明。
十一、結論：原告之訴為有理由，依民事訴訟法第385 條第1 項
      前段、第80條之1 ，判決如主文。
中    華    民    國   100    年    12    月    13    日
                  民事第一庭    法  官  高文淵
以上正本係照原本作成
如對本判決上訴，須於判決送達後20日之不變期間內，向本院
提出上訴狀。
中    華    民    國   100    年    12    月    13    日
                                書記官  黃瀅螢
附表：
┌─────────────────────────────────────────────┐
│土地：新北市林口區○○○段第138地號                                                       │
├─────────────────────────────────────────────┤
│面積：4,336.00平方公尺                                                                    │
├─────────────────────────────────────────────┤
│地目：旱                                                                                  │
├─────────────────────────────────────────────┤
│應有部分及負擔訴訟費用比例                                                                │
├────────────┬──────────┬──────────┬──────────┤
│陳顯麟、陳顯宗、陳顯瑞、│陳國章30分之1       │陳炳樹30分之1       │陳國治30分之1       │
│陳彩秀、許陳彩璜、陳彩雲│                    │                    │                    │
│、陳彩玉、陳彩齡公同共有│                    │                    │                    │
│30分之1 ，且連帶負擔訴訟│                    │                    │                    │
│費用30分之1             │                    │                    │                    │
├────────────┼──────────┼──────────┼──────────┤
│陳國華30分之1           │陳進祥175分之9      │陳世明30分之1       │陳四村30分之2       │
├────────────┼──────────┼──────────┼──────────┤
│陳學圳30分之1           │陳炳煌350分之9      │吳忠和5分之1        │張宇林5分之1        │
├────────────┼──────────┼──────────┼──────────┤
│陳才益175分之9          │陳重印200分之3      │陳重仁200分之3      │陳燦忠175分之4      │
├────────────┼──────────┼──────────┼──────────┤
│陳俊賾350分之1          │陳俊安350分之1      │陳俊宇350分之1      │陳俊偉350分之1      │
├────────────┼──────────┼──────────┼──────────┤
│陳嘉倫350分之1          │陳錦麗350分之1      │陳文玲200分之1      │陳麗春200分之1      │
├────────────┼──────────┼──────────┼──────────┤
│陳建樺100分之2          │陳立洲350分之9      │陳錦姿350分之1      │陳淑芬350分之1      │
├────────────┼──────────┼──────────┼──────────┤
│陳朝順100分之2          │陳漢仁100分之2      │                    │                    │
└────────────┴──────────┴──────────┴──────────┘